【裁判字號】    89,保險,25
【裁判日期】    900926
【裁判案由】    給付保險金
【裁判全文】
臺灣彰化地方法院民事判決                        八十九年度保險字第二十五號
    原      告  彰晟營造工程有限公司
    法定代理人  乙○○
    訴訟代理人  陳青來律師
    被      告  明台產物保險股份有限公司
    法定代理人  丙○○
    訴訟代理人  甲○○
                丁○○
右當事人間請求給付保險金事件，本院判決如左：
    主      文
被告應給付原告新臺幣貳佰柒拾壹萬壹仟玖佰肆拾肆元，及自民國八十九年六月二十
七日起至清償日止按年息百分之五計算之利息。
原告其餘之訴駁回。
訴訟費用由被告負擔百分之二十二，餘由原告負擔。
本判決於原告以新臺幣玖拾萬伍仟元為被告供擔保後，得假執行。但被告如於假執行
程序實施前，以新臺幣貳佰柒拾壹萬壹仟玖佰肆拾肆元或同面額之可轉讓銀行定期存
單為原告預供擔保後，得免為假執行。
原告其餘假執行之聲請駁回。
    事      實
甲、原告方面：
  一、聲明：
    (一)被告應給付原告新台幣  (下同)一千二百四十三萬零九百五十四元，及自起
        訴狀繕本送達翌日起至清償日止按年息百分之五計算之利息。
    (二)訴訟費用由被告負擔。
    (三)原告願供擔保，請准宣告假執行。
  二、陳述：
    (一)原告於民國  (下同)八十八年五月十一日承攬訴外人台灣電力股份有限公司
        (下稱台電公司)卓蘭變電所新建工程，工程承攬金額為六千一百四十二萬八
        千五百七十一元，嗣於工程簽約後之同年六月十四日向被告投保營造綜合保
        險，其中營造工程及其臨時工程之保險金額為六千一百四十二萬八千五百七
        十一元，而前開變電所工程因八十八年九二一大地震，致地下室基版變動，
        差異沈陷量達七十一公分，已超過法規值，且基地內外地面及擋土牆裂縫多
        處，穿越筏基底版之地盤，另周圍果園亦隆起約一公尺高，地變情形嚴重，
        使目前已完成澆置之基版及柱位大量變形，超過法規容許規定，無法改善補
        強，應予拆除。原告在系爭工程已施工部分既因地震全部毀損，無法修復，
        致原告受有一千二百四十三萬零九百五十四元之損失，依兩造簽訂之營造綜
        合保險單第十一條第一項「營造工程財物損失險之賠償限額，不能修復者，
        以保險標的在毀損瞬間前之實際價值為限」之規定，被告應給付原告一千二
        百四十三萬零九百五十四元，原告迭經請求，被告均拒絕給付，爰依兩造保
        險契約及保險法律關係提起本訴。
    (二)對被告抗辯之陳述：
    １、原告固已向台電公司領取工程款六百三十萬元，惟台電公司表示需追回該工
        程款六百三十萬元，故六百三十萬元亦應列入原告之損失，此部分可向台電
        公司中區施工處函查。
    ２、中國產物保險股份有限公司承保系爭工程，其要保人為台電公司，與原告無
        關。
    ３、本件保險事故發生後，原告曾於八十八年九月二十四日通知被告，被告再委
        由南山公證有限公司  (下稱南山公司)會同原告及台電公司會勘，事後南山
        公司人員表示拒絕理賠，亦不參加會同清點損失，原告再向被告請求理賠，
        被告亦拒絕。
    ４、鑑定人南山公司未會同原告實地履勘清點，僅書面作業為之，其鑑定方式不
        合常理。又依南山公司理算報告，其中台電公司所列待辦議事項，乃指雙方
        另行辦理議價，並非未提列損失，南山公司將之刪除，偏頗被告；另依兩造
        保險單第一章第四條明載─為完成承保工程所需之總工程費包括工程材料、
        組件、施工費用、運費、稅捐及管理費等，均在理賠範圍，惟南山公司理算
        清單將安全圍籬、工程透視圖、稅雜費及營業稅等項目刪除，乃違反保單條
        款之約定。
    ５、依兩造簽訂營造綜合保險單所載原告之自負額為八萬元，被告抗辯稱自負額
        為八十萬元，並非實在。
    ６、原告同意台灣省建築師公會之鑑定結果─即鑑定標的物已完成之實體部分已
        不堪使用，而原告因九二一震災所受損失金額為九百六十二萬三千八百四十
        八元，系爭工程重建金額為一千四百八十九萬二千一百八十七元，又台電公
        司已給付原告之部分工程款六百三十萬元，因該公司表示欲索回工程款，或
        自原告之履約保證金八百萬元中扣抵，故該六百三十萬元應算入原告之損失
        。再者，依兩造簽訂之營造綜合保險單基本條款第一章第六條規定，地震亦
        在被告承保之保險事故範圍內，被告自應給付保險金甚明。
    ７、原告與台電公司簽訂工程承攬契約第四條載明  (１)本工程承攬金額為六千
        一百四十二萬八千五百七十一元，(２)本工程營業稅額為三百零七萬一千四
        百二十九元，(３)內容詳訂價單，(４)本工程契約總價依訂價單規定按實做
        工程數量計算。原告向被告投保時已出示該工程承攬契約，並無隱暪情事，
        且依兩造簽訂營造綜合保險單第一章第四條明白記載，為完成承保工程所需
        之總工程費包括工程材料、組件、施工費用、運費、稅捐及管理費等，均在
        理賠範圍內，從而「供給材料」、「施工機具設備」、「拆除清理費用」等
        ，均為完成承保工程所需之總工程費內，被告自應負責賠償。至坡面噴漿、
        結構用防水劑、混凝土養護劑、碎石級配、水電工程材料費、工務所設置費
        、品管作業費等，此等項目皆基於工程圖說之要求，皆為勞工安全衛生所必
        須設置，皆為完成承攬工程所需，自在被告賠償責任範圍內。
    ８、依兩造簽訂營造綜合保險單第一章第四條載明稅捐包含在保險金額內，而營
        業稅乃稅捐之一，且保單並未記載保險金額不含營業稅，原告之損失經台灣
        省建築師公會鑑定之金額包括營業稅在內，並未超過保險金額，故營業稅部
        分亦在被告理賠之範圍內。
    ９、已進場未施工之材料，如已加工成形之鋼筋、模板，因無法移作其他用途，
        對原告已無價值，自應認係原告之損失。至已加工未進場之材料，台灣省建
        築師公會鑑定報告並未列入損失金額。
  １０、台電公司所列待辦議項目，乃指雙方待另行辦理議價，並非未提列損失，而
        系爭工程契約總價係依訂價單規定，按實作工程數量計算，並非嚴守契約數
        量，只要是實做部分，即應列入損失計算。
  １１、兩造在本件保險事故發生後曾於八十九年四月二十五日與台電公司等達成協
        議，依協議第一條第一項規定「彰晟」應先向「明台」求償，如「明台」不
        同意理賠，經「彰晟」提請仲裁或訴訟，其結果若「明台」無須對本次事故
        負賠償責任或不保範圍內，則轉請「中產」依保單約定辦理，而被告及南山
        公司均派員在協議紀錄簽名表示同意，被告事後抗辯與中國產物保險股份有
        限公司負比例賠償之責，即屬無據。
  三、證據：提出台電公司工程承攬契約影本一件、營造綜合保險單影本一件、台電
      公司中區施工處八十九年一月三日函影本一件、災害損失清單影本一件、台電
      公司輸變電工程處中區施工處八十九年七月二十五日函影本一件、系爭工程九
      二一震災損失清單公司 (原告)提列與業主 (台電公司)認定比較表影本一件、
      統一發票影本五件、工務所設置費用明細表、(工務所)房屋租賃契約書影本一
      件及中國產物保險股份有限公司安裝工程綜合保險單影本一件為證，並聲請將
      本件送請台灣省建築師公會鑑定系爭工程因九二一震災損失之項目、金額及相
      關設備修復或重置之金額。
乙、被告方面：
  一、聲明：
    (一)原告之訴駁回。
    (二)訴訟費用由原告負擔。
    (三)如受不利判決，請准以現金或等值之有價證券供擔保，免為假執行。
  二、陳述：
    (一)依兩造營造綜合保險單第一條：「本保險契約所載之承保工程在施工處所，
        於保險期間內，因突發而不可預料之意外事故所致之損失或滅失，需予修復
        或重置時，除約定不保事項外，本公司對被保險人負賠償之責」規定，本件
        保險標的因九二一地震毀損，原告之定作人台電公司認該施工處所位在斷層
        地帶，不適合興建變電所，已決定不在原址修復或重置，故依上開條款規定
        ，被告不負賠償之責。況台電公司八十九年七月二十五日函說明系爭工程是
        否拆除或易地重建，尚待評估中，尚未修復或重置，則台電公司全憑己意認
        定已無法使用，尚嫌武斷，被告自不負賠償責任。
    (二)依原告與台電公司簽訂系爭工程承攬契約第二十二條第一款規定「如甲方 (
        台電公司)因特殊情形需中止工作時，得通知乙方 (原告)應即停工並終止契
        約，乙方應即照辦，乙方已做工程由甲方核實計價，剩餘在場未用材料，甲
        方得按約定合理價格收購或補償，並退還履約保證金及押金等」，而台電公
        司既因九二一震災關係同意原告停工在案，此種停工應屬「特殊情形」而中
        止工作，台電公司自應依上開條款規定退還原告履約保證金，其先前已依原
        告施工進度按期給付工程款六百三十萬元，並無理由追回。故原告縱有損失
        ，亦應扣除已領之上開工程款。
    (三)依兩造及台電公司於八十九年四月二十五日召開系爭工程九二一震災理賠協
        調會之協議紀錄載明─現場實際損失清點應由原告與二家保險公司主導，台
        電公司會同共同會點，作為日後求償與理賠之依據，但原告與台電公司曾協
        同會勘時並未通知被告參與，有違上開協議，且原告及台電公司會點後核計
        之金額與原告主張損失之金額亦有差距，原告之主張顯然不實。
    (四)系爭工程另有中國產物保險股份有限公司承保，原告應提出該保險單，再決
        定應由何家保險公司優先理賠。又即使被告應依保險單理賠，原告亦應負八
        十萬元之自負額。
    (五)被告對南山公司之理算報告無意見，台電公司未提列之待辦議事項，並不在
        被告之承保範圍。
    (六)依兩造簽訂營造綜合保險單條款第十四條約定「本保險契約承保範圍內之毀
        損、滅失或賠償責任時，倘另有其他保險契約承保同一危險事故時，本公司
        僅以保險金額為準負比例賠償之責」，而台電公司就系爭工程既向中國產物
        保險股份有限公司投保「安裝工程綜合保險」，即使被告應負賠償之責，應
        扣除原告已領取工程款六百三十萬元及自負額八萬元後，被告僅就其餘額負
        比例賠償之責。
    (七)原告向被告投保之系爭保險範圍僅「營造工程及其臨時工程」，保險金額為
        六千一百四十二萬八千五百七十一元，其餘「供給材料」、「施工機具設備
        」、「拆除清理費用」並未投保，且依原告與台電公司之工程承攬契約，工
        程依個別項目分析，每一項目均有數量、單價、金額，則依系爭營造綜合保
        險單基本條款第四條約定，每一工程細分項目均有其個別之保險金額，亦即
        縱被告須就保險事故負賠償之責，僅就每一工程細分項目在不超過該保險金
        額之範圍內負賠償責任。從而：
    １、原告所列損失清單之施工項目在原承攬契約未列之項目如坡面噴漿、結構用
        防水劑、混凝土養護劑、碎石級配、水電工程材料費、工務所設置費、品管
        作業費等，均不在被告承保範圍內，即使原告施工有此項花費，被告亦不負
        賠償責任，此從台電公司未將上開項目列入損失可證。
    ２、即使原告施工項目有包括在工程承攬契約項目分析計價內，然原告施工後完
        成之數量超過工程承攬契約原先約定之數量，被告僅在工程承攬契約原先約
        定數量之範圍內負賠償責任。茲以「挖方」項目為例，原告自認已完成數量
        為五七七六立方公尺，然台電公司認定數量為五一一三．三立方公尺，惟工
        程承攬契約原先約定數量僅四五八一立方公尺，被告僅須賠付該項損失之數
        量為四五八一立方公尺。
    ３、依工程承攬契約第四條規定，營業稅項目並未列入保險契約之承保範圍，故
        營業稅之損失，原告不得向被告請求，台灣省建築師公會鑑定報告將此部分
        列入損失範圍，即有誤會。另參酌工程承攬契約所附工程數量表第三頁，稅
        什費與營業稅兩者分列，各有其金額，且在該稅什費項目下特別說明「除工
        程安全衛生設施及管理費用、營業稅以外之管理費、稅捐、手續費、利潤、
        僱主第三人意外保險等」，已清楚說明稅什費與營業稅不同，而被告已同意
        就稅什費列入損失範圍及賠償。
    ４、已進場未施工之材料部分之費用，如普通模板等，台灣省建築師公會鑑定報
        告固仍列入損失，惟此部分材料既未施工，依保單基本條款第十七條規定屬
        施工機具設備之「支撐物」或「模型」，並不在系爭保單承保範圍，原告不
        得向被告請求理賠。況該等材料並未施作添附在工作物上，尚非不得使用，
        自無損害可言。
    ５、原告所謂「已加工未進場材料」之損失，不僅原告在損失清單未計列，而台
        電公司及台灣省建築師公會亦未發現有此部分之損失，若確有「已加工未進
        場」材料，原告如何證明將使用在系爭工程？既未使用之材料，又有何損失
        ？且保單基本條款第一條載明承保工程在「施工處所」所致之毀損或滅失，
        負賠償之責，「已加工未進場」之材料不在施工處所，即非被告承保範圍。
    (八)被告曾請南山公司就原告系爭工程因九二一震災所受損失，審酌工程承攬契
        約及保險契約承保範圍，予以理算及扣除自負額八萬元後，其金額為七百八
        十九萬三千四百元。
  三、證據：提出系爭工程九二一震災理賠協調會協議紀錄影本一件、台電公司中區
      施工處八十八年十月二十五日函影本一件、照片六幀、中國產物保險股份有限
      公司安裝工程綜合保險單影本一件、營造綜合保險單影本一件、項目分析表及
      工程數量表影本一件及南山公司公證理算報告書一件為證，並聲請將本件送請
      南山公司鑑定理算系爭工程因九二一震災損失之項目及金額。
丙、本院依原告聲請函詢台電公司輸變電工程處中區施工處有關系爭工程於九二一地
    震後之損失情形，並囑託台灣省建築師公會鑑定系爭工程因九二一震災損失之項
    目、金額及相關設備修復或重置之金額，另依被告聲請囑託南山公司鑑定理算系
    爭工程因九二一震災損失之項目及金額。
    理      由
一、本件原告主張於八十八年五月十一日承攬台電公司卓蘭變電所新建工程，工程承
    攬金額為六千一百四十二萬八千五百七十一元，並於同年六月十四日向被告投保
    營造綜合保險，其中營造工程及其臨時工程之保險金額為六千一百四十二萬八千
    五百七十一元，嗣前開變電所工程因八十八年九二一大地震，致原告在系爭工程
    已施工部分因地震全部毀損，無法修復，受有一千二百四十三萬零九百五十四元
    之損失，依兩造簽訂之營造綜合保險單第十一條第一項「營造工程財物損失險之
    賠償限額，不能修復者，以保險標的在毀損瞬間前之實際價值為限」之規定，被
    告應給付原告一千二百四十三萬零九百五十四元，原告迭經請求，被告均拒絕給
    付，依兩造保險契約及保險法律關係提起本訴等情。被告則以依兩造營造綜合保
    險單第一條規定，系爭保險標的既因九二一地震毀損，原告之定作人台電公司認
    該施工處所位在斷層地帶，不適合興建變電所，已決定不在原址修復或重置，故
    依上開條款規定，被告不負賠償之責。縱令被告應負賠償責任，亦以南山公司公
    證理算報告書之金額為準，且須扣除原告已領取之工程款六百三十萬元，並與中
    國產物保險股份有限公司承保之保險金額依比例負賠償責任等語置辯。
二、原告主張於八十八年五月十一日承攬台電公司卓蘭變電所新建工程，工程承攬金
    額為六千一百四十二萬八千五百七十一元，並於同年六月十四日向被告投保營造
    綜合保險，其中營造工程及其臨時工程之保險金額為六千一百四十二萬八千五百
    七十一元，嗣前開變電所工程因八十八年九二一大地震，致原告在系爭工程已施
    工部分因地震全部毀損，無法修復，而兩造就系爭保險契約訂有原告應有自負額
    八萬元之約定之事實，已據其提出台電公司工程承攬契約影本一件、營造綜合保
    險單影本一件、台電公司中區施工處八十九年一月三日函影本一件及台電公司輸
    變電工程處中區施工處八十九年七月二十五日函影本一件各在卷為憑，核屬相符
    ，亦為被告所不爭執，是原告此部分之主張自堪信為真實。
三、是本件應探究者為兩造簽訂營造綜合保險之承保範圍與原告、台電公司簽訂工程
    承攬契約之內容是否相符，即是否原告所受之系爭工程損失是否均在被告承保範
    圍？又台電公司已給付之工程款六百三十萬元是否應自理賠金額扣除？被告主張
    與中國產物保險股份有限公司負比例賠償責任是否有據？茲分別說明如次：
  (一)依兩造簽訂營造綜合保險單記載被告承保之保險標的即「營造工程財物損失險
      」部分僅有「營造工程及其臨時工程」，保險金額為六千一百四十二萬八千五
      百七十一元，並不包括「供給材料」、「施工機具設備」、「拆除清理費用」
      等，而承保範圍復載明依保險單基本條款第一章第一條即「本保險契約所載之
      承保工程在施工處所，於保險期間內，因突發而不可預料之意外事故所致之毀
      損或滅失，需予修復或重置時，除約定不保事項外，本公司對被保險人負賠償
      之責」，而基本條款第一章第四條復約定「本保險契約承保工程之保險金額應
      為完成承保工程所需之總工程費包括工程材料、組件、施工費用、運費、稅捐
      及管理費等，並應包含臨時工程之工程費及定作人提供之工程材料費，但經特
      別約定者不在此限」，則保險單基本條款第一章第一條、第四條乃屬概括性約
      定條款，排除兩造約定之不保事項或但書特別約定事項後，始為系爭工程營造
      綜合保險之承保範圍，即「供給材料」、「施工機具設備」及「拆除清理費用
      」既已明文約定為不保事項，原告事後再主張上開損失費用為「完成承保工程
      所需之總工程費之內」，被告應負賠償責任云云 (參見九十年八月八日書狀第
      二項)，顯對兩造保險契約承保範圍有所誤會，即無可採，合先敘明。
  (二)系爭工程原告因九二一震災所受損害之金額究有多少，原告起訴時固主張為一
      千二百四十三萬零九百五十四元，而系爭工程之業主即定作人台電公司會點損
      失金額為八百六十七萬二千七百八十一元，本院依原告聲請送請台灣省建築師
      公會鑑定之損失金額為九百六十二萬三千八百四十八元，另依被告聲請送請南
      山公司鑑定之被告承保範圍損失金額為七百九十七萬三千零四十元 (尚未扣除
      原告之自負額八萬元) ，以上有原告提出起訴狀、台電公司輸變電工程處中區
      施工處八十九年九月十八日Ｄ中區六字第八九０八四四三七號函、台灣省建築
      師公會九十年六月十五九十台師鑑  (九０００五)字第０五三０─五號函及鑑
      定報告書、南山公司九十年一月十六日南工字第九九一八六─二號函及公證理
      算報告書各在卷為憑，原告復主張同意依台灣省建築師公會鑑定報告計算之損
      失金額為請求，而被告僅同意依南山公司公證理算報告之損失金額為理賠，從
      而二份鑑定報告有關損失項目及金額之差異應在被告承保範圍認定不同所致，
      若二份鑑定報告認定相同者，固無細究必要，認定不同者應以定作人台電公司
      之會點紀錄為基準，始符公平，是原告得請求被告理賠之損失項目及金額應依
      被告之承保範圍，及參酌台電公司就系爭工程實地會點列計損失之項目及金額
      而為綜合認定：
  １、安全圍籬：依原告與台電公司之合約數量為一八九公尺，單價每公尺六百八十
      三元，而台電公司會點紀錄為實做二００．一五公尺，此為原告所是認，其價
      格應為十三萬六千七百零二元  (元以下四捨五入，下同)。至被告雖抗辯稱應
      按合約數量計算損失，惟此項目既為被告承保範圍，且原告復實做上開數量，
      自應以台電公司會點之數量為準。另南山公司公證理算報告認定該安全圍籬尚
      有殘值每公尺三百四十元，共扣除殘值六萬四千二百六十元部分，並未說明該
      安全圍籬是否仍得移作他用及其殘值認定為三百四十元之依據，自為本院所不
      採。
  ２、挖方及廢方處理：依原告與台電公司之合約數量為四五八一立方公尺，單價每
      公尺八十五元、一百零七元，而台電公司會點紀錄為實做五一一三．三立方公
      尺，亦為原告所是認，其價格應為四十三萬四千六百三十一元、五十四萬七千
      一百二十三元。至被告雖抗辯稱應按合約數量計算損失，惟此項目既為被告承
      保範圍，且原告復實做上開數量，自應以台電公司會點之數量為準。
  ３、坡面噴漿：依台灣省建築師公會鑑定報告認為系爭工程採明挖施工，因工程需
      要開挖面須以水泥噴漿施工防止崩塌等，故此項費用應為完成承包工程所需之
      施工費用，依兩造保險單基本條款第一章第四條規定列入保險金額，自屬被告
      之承保範圍。至原告與台電公司之工程承攬契約雖無該項計價之明文約定，然
      該項費用既為系爭工程所需要，且原告確有支付該項費用四萬三千元 (有原告
      提出直立工程行八十八年八月二十八日統一發票影本一件可按) ，自應列入原
      告之損失。
  ４、預拌混凝土：台電公司會點紀錄、台灣省建築師公會鑑定報告及南山公司公證
      理算報告均一致認定為九萬六千六百四十二元  (每立方公尺一四０公斤)、一
      百四十二萬四千五百三十五元  (每立方公尺二八０公斤)，原告雖主張各應加
      計百分之五之施工損耗，惟其事後既同意台灣省建築師公會鑑定報告意見，原
      告之主張即不可採。
  ５、結構用防水劑、混凝土養護劑：原告雖請求上開二項費用之損失，惟依系爭工
      程承攬契約並無該項費用之約定，台電公司會點紀錄亦不列計原告受有該項費
      用之損失，台灣省建築師公會鑑定報告及南山公司公證理算報告均未列計該項
      費用，原告復主張同意台灣省建築師公會鑑定報告意見，故上開二項費用應不
      予列計原告之損失。
  ６、鋼筋彎紮及組立：
  (１)已進場施工部分之鋼筋一一一六０三．六公斤  (ＳＤ─二八)及一二００二七
      ．三公斤  (ＳＤ─四二)部分，為兩造一致不爭執，其費用一百三十八萬四千
      八百九十元、一百七十一萬八千五百八十元均應採認為原告之損失。
  (２)已進場未施工部分之鋼筋，因兩造保險單基本條款第一章第一條明文規定「施
      工場所」始為承保範圍，而原告自認在工地部分為九００七公斤 (ＳＤ─二八
      )、一四六六公斤 (ＳＤ─四二)，其餘未送進工地者即不在承保範圍。又依系
      爭工程承攬契約施工說明書總則、細則、規範增修訂及其他補充規定  (九)本
      工程如有設計變更  (含契約終止、解除)而原已加工之鋼筋無法移用者或再加
      工之零料均由乙方  (指原告)自理，且依契約之單價百分之七十核給「無用鋼
      筋補償費」，則上開已進場未施工之鋼筋雖未組立安裝於結構體，惟仍屬完成
      承包工程所需之材料費用，亦應視為被告之承保範圍，故此部分應分別依契約
      單價百分之七十即每公斤九．一元 (ＳＤ─二八)、十．五元 (ＳＤ─四二)計
      算其費用，依序為八萬一千九百六十四元、一萬五千三九三元，原告逾此部分
      之請求尚屬無憑。至被告將此部分費用認定為不保之「施工機具費用」之「支
      撐物」或「模型」而不予理賠，顯有不妥。
  ７、普通模板：
  (１)已進場施工部分之普通模板三一四七．六平方公尺，每平方公尺四百二十七元
      ，為兩造一致不爭執，其費用一百三十四萬四千零二十五元應採認為原告之損
      失。
  (２)已進場未施工部分之普通模板，原告主張依前揭施工說明書總則、細則、規範
      增修訂及其他補充規定  (九)規定請求按契約單價百分之七十之費用損失，其
      金額為二十五萬八千八百四十七元 (原告主張此項金額為二十五萬八千九百三
      十四元，顯屬誤算) ，被告雖以此項費用屬未投保之「施工機具費用」而不予
      理賠，惟被告及南山公司公證理算報告對於已施工部分之普通模板同意理賠，
      已如前述，竟對已進場未施工部分之普通模板不予理賠，其立場即屬矛盾，況
      普通模板在客觀上乃原告為完成承包工程所必須之材料，非屬施工機具費用甚
      明，此部分應為被告之承保範圍，且依台灣省建築師公會鑑定報告亦指稱「現
      場模板均已滅失」等語，則原告既受有此項費用之損失，被告自應負責賠償。
  ８、筏基排水管：依原告與台電公司之合約數量為八二支，單價每支八十一元，而
      台電公司會點紀錄為實做一二三支，此為原告所是認，其價格應為九千九百六
      十三元。至被告雖抗辯稱應按合約數量計算損失，惟此項目既為被告承保範圍
      ，且原告復實做上開數量，自應以台電公司會點之數量為準。
  ９、碎石級配：原告雖主張施作碎石級配五十二立方公尺，單價為每立方公尺四百
      二十七元，其金額為二萬二千二百零四元，惟該項費用並未在工程承攬契約列
      項計算，是否為原告完成承包工程所必需之費用，即有疑問？況依台電公司會
      點紀錄、台灣省建築師公會鑑定報告及南山公司公證理算報告均未將該項費用
      列計原告之損失，故原告此部分之請求不應准許。
１０、水電工程工料費、工務所設置費：原告雖主張水電工程工料費三十一萬七千六
      百四十七元及工務所設置費四十四萬二千四百零三元等二項費用，惟該二項費
      用並未在工程承攬契約列項計算，在客觀上即非屬原告完成承包工程所必需之
      總工程費之內，況依台電公司會點紀錄、台灣省建築師公會鑑定報告及南山公
      司公證理算報告均未將該二項費用列計原告之損失，故原告此部分之請求不應
      准許。
１１、品管作業費：原告固主張品管作業費三萬五千七百九十九元，然該項費用在台
      電公司會點時註記「本項資料待乙方補正，送審尚未合格暫不予計價」，而原
      告復未提出送審合格證明文件，且台灣省建築師公會鑑定報告及南山公司公證
      理算報告均未將該項費用列計原告之損失，原告此部分之請求亦不應准許。
１２、供給材料領運費及工程材料試驗費：原告雖主張供給材料領運費七千三百四十
      六元及工程材料試驗費一萬四千六百九十二元，而台電公司會點紀錄僅依序承
      認三千三百九十一元、六千七百八十二元，台灣省建築師公會鑑定報告並未列
      計該二項費用，而被告及南山公司公證理算報告對台電公司認定之上開金額均
      不爭執，則仍以台電公司之會點紀錄為準，原告逾此部分之請求尚嫌無據。
１３、施工損害復舊處理費：原告雖主張施工損害復舊處理費二萬零五百六十八元，
      惟台電公司會點紀錄以原告未施作而不予計價，原告亦未舉證證明確受有該項
      費用之損失，況依台灣省建築師公會鑑定報告及南山公司公證理算報告均未將
      該項費用列計原告之損失，故原告此部分之請求即屬無憑。
１４、稅雜費  (管理費)：原告固主張稅雜費一百三十四萬一千三百九十六元，然此
      項費用之契約單價為四百六十七萬三千八百五十四元，原告依工期比例計算為
      請求，而台電公司會點紀錄依金額比例計算僅認定六十三萬零九百五十三元，
      因前述之供給材料領運費及工程材料試驗費等二項費用均依金額比例計算，此
      項費用亦應比照處理，以求一致，故以台電公司之會點紀錄為準。至被告及南
      山公司公證理算報告稱依合約０．０七比例計算，並未說明其計算之依據，即
      為本院所不採。
１５、依前述，原告在系爭工程因九二一震災所受之損失，逐一核計所得之金額為八
      百六十五萬八千九百九十四元。
１６、營業稅：原告主張營業稅損失為五十九萬一千九百五十元，而台電公司會點紀
      錄認定為四十一萬二千九百八十九元，二者金額之差異在於認定損失總金額不
      同而已，即均按總金額百分之五核列營業稅。至被告及南山公司公證理算報告
      雖均主張營業稅不在工程承攬契約計價項目，不屬被告之承保範圍云云，惟依
      兩造保險單基本條款第一章第四條有關保險金額明文規定包括「稅捐」在內，
      而營業稅屬稅捐之一種，乃眾所週知之事，且依兩造保險單並未明文排除營業
      稅為承保範圍，被告逕以工程承攬契約第四條契約總價將「工程承攬金額」與
      「營業稅額」分列，遂認營業稅不在承保範圍，顯然有意忽略我國現制營業稅
      採銷售金額外加百分之五計算，二者併予累計，自不待再為明文規定；況依原
      告與台電公司工程承攬契約之工程數量表  (訂價單)第三頁亦載明營業稅依工
      程費百分之五核計，而台灣省建築師公會鑑定報告仍將營業稅與管理費 (稅雜
      費) 併列原告之損失，故本院認為營業稅部分亦屬被告之承保範圍，應由被告
      負責賠償，其金額按前述１５損失總金額百分之五計算為四十三萬二千九百五
      十元。
１７、原告在系爭工程因九二一震災所受之上開損失加計營業稅損失，再扣除原告不
      爭執之自負額八萬元後，原告得請求之被告理賠之金額為九百零一萬一千九百
      四十四元。
  (二)又原告在系爭工程因九二一地震致已施作之本體工程部分全部毀損不堪用，而
      原告已自台電公司受領部分工程款六百三十萬元乙節，為原告自認在卷，原告
      雖以台電公司曾多次表示欲追回該筆工程款或自履約保證金扣抵云云，並提出
      台電公司輸變電工程處中區施工處公函影本為證，惟依原告與台電公司之工程
      承攬契約第二十二條第一款規定「如甲方  (台電公司)因特殊情形需中止工作
      時，得通知乙方  (原告)應即停工並終止契約，乙方應即照辦，乙方已做工程
      由甲方核實計價，剩餘在場未用材料，甲方得按約定合理價格收購或補償，並
      退還履約保證金及押金等」，則台電公司既因九二一震災關係同意原告停工，
      此種停工應屬「特殊情形」而中止工作，台電公司自應依上開條款規定退還原
      告履約保證金，其先前已依原告施工進度按期給付工程款六百三十萬元，即無
      追回之理由。況本院依職權函詢台電公司有關該公司與原告間系爭工程承攬契
      約是否解除及是否追回工程款六百三十萬元情事，經台電公司函覆稱「工程承
      攬契約目前尚未解除，本變電所因九二一震災受損部分，應由承攬商向保險公
      司索賠及繳回已請領工程部分款六百三十萬元  (目前尚未繳回)，並將已受損
      無法使用結構物拆除後，本處始同意解除契約、退還履約保證金及辦理結案手
      續」等語，有台電公司輸變電工程處中區施工處九十年八月二十四日Ｄ中區六
      字第九００八─六一０四號函可稽，足見原告與台電公司間工程承攬契約既尚
      未解除而有效存在，原告依該工程承攬契約向台電公司請領工程款自屬有據，
      在原告須繳回已請領之工程部分款六百三十萬元之爭議確定前，為避免原告有
      雙重受益之虞，應將該筆六百三十萬元之工程款自得向被告請求理賠之金額中
      扣除，故原告得向被告請求理賠之金額應減為二百七十一萬一千九百四十四元
      。
  (三)至被告固依兩造保險單基本條款第三章第十四條約定「本保險契約承保範圍內
      之毀損、滅失或賠償責任時，倘另有其他保險契約承保同一危險事故時，本公
      司僅以保險金額為準負比例賠償之責」，抗辯稱台電公司就系爭工程已另向中
      國產物保險股份有限公司投保「安裝工程綜合保險」，縱使被告應負賠償之責
      ，應與中國產物保險股份有限公司負比例賠償之責云云，然本件營造綜合保險
      之被保險人為原告，而中國產物保險股份有限公司承保「安裝工程綜合保險」
      之被保險人為台電公司，二個保險契約之被保險人既然不同，得請求保險理賠
      之權利人分屬原告與台電公司，對原告即無複保險之情事可言。況依兩造在本
      件保險事故發生後曾於八十九年四月二十五日與台電公司等達成協議，依協議
      第一條第一項規定「彰晟」應先向「明台」求償，如「明台」不同意理賠，經
      「彰晟」提請仲裁或訴訟，其結果若「明台」無須對本次事故負賠償責任或不
      保範圍內，則轉請「中產」依保單約定辦理等語，有兩造分別提出之協議紀錄
      影本可按，而被告亦派員參與該次協調會，並在協議紀錄簽名，被告自應受該
      協議紀錄之拘束，其事後抗辯與中國產物保險股份有限公司負比例賠償乙事，
      應俟本件訴訟判決確定後再向中國產物保險股份有限公司請求，始屬正途，被
      告在本件訴訟逕為上開抗辯，對未為複保險之原告顯然不利，應無可採。
四、綜上所述，原告依據兩造營造綜合保險單及保險契約法律關係訴請被告給付保險
    金，於二百七十一萬一千九百四十四元範圍內，洵屬正當，應予准許，逾此範圍
    之請求，則非有據，應予駁回。又原告併請求自本件起訴狀繕本送達被告之翌日
    即八十九年六月二十七日起至清償日止之法定遲延利息，亦應准許。
五、兩造分別陳明願供擔保聲請宣告假執行或免為假執行，就原告勝訴部分，核與法
    律規定相符，爰分別酌定相當擔保金額宣告之，並依被告聲請准以同面額之可轉
    讓銀行定期存單為擔保物。又原告其餘假執行之聲請，因訴經駁回而失所附麗，
    併駁回之。
六、因本件事證已臻明確，兩造其餘主張陳述及所提之證據，核與本判決所得之心證
    結果不生影響，均毋庸再予逐一論述，附此敘明。
七、結論：本件原告之訴為一部有理由、一部無理由，並依民事訴訟法第七十九條但
    書、第三百九十條第二項、第三百九十二條，判決如主文。
中      華      民      國    九十      年      九      月    二十六    日
                                    臺灣彰化地方法院民事第二庭
                                        法      官    林    金    灶
右為正本係照原本作成。
如對本判決上訴，應於判決送達後二十日內向本院提出上訴狀。
中      華      民      國    九十      年      九      月    二十六    日
                                        法院書記官    邱    柏    滄


司法院資訊處製作；財團法人民間司法改革基金會備份。
